臺北高等行政法院判決　　　　　　　　　　　　　　　九十年度訴字第六九五一號
　　　　　　　　　　　　　　　.
　　原　　　告　富邦建設股份有限公司
　　代　表　人　甲○○董事長.
　　訴訟代理人　卓隆燁（會計師）
　　　　　　　　張　芷（會計師）
　　被　　　告　財政部臺北市國稅局
　　代　表　人　張盛和（局長）
　　訴訟代理人　乙○○
　　　　　　　　林以褔
右當事人間因營利事業所得稅事件，原告不服財政部中華民國九十年十月二十五日台
財訴字第○八九○○六三六五○號（案號：八九四四八九號）訴願決定，提起行政訴
訟，本院判決如左：
　　主  文
原告之訴駁回。
訴訟費用由原告負擔。
　　事  實
一、事實概要：原告民國（下同）八十六年度營利事業所得稅結算申報，原列報全年
    所得額為虧損新台幣（以下同）一三四、二七二、四五六元、土地免稅所得虧損
    一一○、六○七、二三五元、營業成本二七六、四六四、五六四元、課稅所得額
    為虧損二三、六六五、二二一元。被告初查以原告列報於營業成本（在建工程）
    之資本化利息一二、一八八、二二七元，就本年度建築物發生部分計三、八五二
    、九○二元，予以轉出作本年度費用列支；土地發生部分計八、三三五、三二五
    元，併同八十四年及八十五年度土地發生部分之資本化利息，予以增列所申報之
    成本後，再依本期銷售比率核算增列本期出售土地之成本計二二、四七八、四九
    五元；另將本期併同八十四年度及八十五年之全部在建工程含土地與建築物所發
    生之資本化利息，予以減列所申報之建築物成本後，再依本期銷售比率核算減列
    本期出售建築物之成本計一○、七六三、九六○元，乃核定本期全年所得額為虧
    損一四九、八三九、八九三元，土地所得虧損一三四、九○八、三九○元，課稅
    所得額為虧損一四、九三一、五○三元。原告不服，對營業成本、非營業損失及
    出售土地虧損等三項申請復查，經被告八十九年七月十九日財北國稅法字第八九
    ○二六七六二號決定駁回（下稱原處分）。原告仍不服，復提起訴願，嗣經財政
    部訴願決定駁回，遂提起本件行政訴訟。
二、兩造聲明：
　  (一)原告聲明求為判決：
      1.訴願決定及原處分均撤銷。
      2.訴訟費用由被告負擔。
　  (二)被告聲明求為判決：如主文所示。
三、兩造之爭點：原告就土地部分於建造房屋期間內所資本化之利息應列於土地免稅
    所得項下或房屋應稅項下減除之？
  (一)原告主張之理由：
　  1.關於調增營業成本一一、七一四、五三五元部分：
      (1)原告建造房屋出售，在建造期間所發生房屋及土地部分之利息支出，予以資
        本化申報為房屋之成本，符合所得稅法第二十四條第一項、第四十五條第一
        項後段、營利事業所得稅查核準則（下稱查核準則）第九十七條第八款及財
        政部七十七年三月十四日台財稅第七七○五二二四○四號函釋等規定，於法
        並無不合：
        按「營利事業所得之計算，以其本年度收入總額減除各項成本費用、損失
          及稅捐後之純益額為所得額。」為所得稅法第二十四條第一項所規定。而
          營利事業自行建造房屋出售者，其因建築部分所發生之利息支出，究應屬
          所得稅法第二十四條稱成本或費用範圍，依同法第四十五條第一項「稱實
          際成本者，凡資產之出價取得，指取得價格，包括取得之代價，及因取得
          並為適於營業上使用而支付之一切必需費用。其自行製造或建築者，指製
          造或建築價格包括自設計製造、建築，以至適於營業上使用而支付之一切
          必要工料及費用。」後段規定，其自行建築者指從設計、建築，以至於適
          於營業上使用而支付之利息，應作為成本。上開情形觀之查核準則第九十
          七條第八款規定「因增建設備而借款之利息，在建造期間應付之利息費用
          ，應作為該項資產之成本以資本支出列帳，但建築完成後，應行支付之利
          息，可作費用列支。」及財政部六十五年九月十三日台財稅第三六一五六
          號函，對查核準則第九十七條第八款所稱「建築完成」，係指「以建築物
          實際完工取得使用執照為準」，即在對於自行建造房屋出售者，應如何就
          其所發生之借款利息計入房屋成本或作費用列支，益臻明確。另原告八十
          四年度營利事業所得稅算申報案中，被告既已依所得稅法第四十五條第一
          項後段暨查核準則第九十七條第八款規定，將利息予以資本化，核定其屬
          建築改良物成本之部分，然被告對於同一利息應否資本化而為建築改良物
          之成本，於不同申報年度中，卻以適用不同法令據為不一致之認定（八十
          四年度適用所得稅法第一項規定、八十六年度不予適用），顯見被告已違
          相同事務應為相同處理之平等原則，應予撤銷。
        又有關用於建築之土地部分所發生之利息支出，除開發後用於出售者外，
          因土地係作為房屋基地之用，該土地於房屋建造期間之資本化利息係屬為
          使房屋達到可供使用（出售）狀態之必要成本，仍應作為建築物（房屋）
          之成本，此在財務會計準則公報第三號第四段「土地如已積極進行開發或
          建造工作，則在該工作持續期間應將土地及開發成本之利息資本化，作為
          建築物之成本，惟若土地開發後係供分區出售，則資本化之利息應作為該
          土地之成本。」定有明文，而此一公報對於利息資本化之規定，且為財政
          部七十七年三月十四日台財稅第七七○五二二四○四號函所認同之見解，
          為現行有效之釋示，況前財政部證券管理委員會在七十三年十一月九日台
          財證(一)字第三一五二號函，對於營建業購地建屋出售，在房屋尚未建造完
          成前，其借款所發生之利息，是否准予列入營建成本，以符合收入與成本
          配合原則之請釋案，亦曾經核釋應依財務會計準則公報第三號第三段第二
          款適用屬於「專案建造或生產以供出租或出售之資產」將借款利息資本化
          為建築物成本。
        據上規定，原告在本年度建造期間所發生屬土地資本化之利息八、三三五
          、三二五元及房屋資本化之利息三、八五二、九○二元，共計一二、一八
          八、二二七元，予以申報為建築物之成本，其適用法令之情形，既已符合
          所得稅法第二十四條第一項、第四十五條第一項後段、查核準則第九十七
          條第八款及財政部七十七年三月十四日台財稅第七七○五二二四○四號函
          釋等規定所為規範之對象，亦不悖於財政部所同意之財務會計準則公報第
          三號所持之見解，自應依原告申報認定，洵無疑義。
      (2)被告將本年度及八十四、八十五年度在建期間所發生之全部資本化利息，其
        屬土地部分悉予計入本年度所申報之土地成本內，再依本年度銷售比率，認
        定本年度出售土地部分之成本；其屬房屋部分則悉自本年度所申報之房屋成
        本內減除，再依本年度銷售比率，認定本年度出售房屋之成本，顯然誤用查
        核準則第九十七條第九款之規定，於法即不合：
        按「憲法第十九條規定，人民有依法律納稅之義務，係指人民僅依法律所
          定之納稅主體、稅目、稅率、納稅方法及租稅減免等項目而負繳納義務或
          享受減免繳納之優惠，舉凡應以法律明定之租稅項目，自不得以命令作不
          同之規定，否則即屬違反租稅法律主義。有關人民自由權利之限制應以法
          律定之且不得逾越必要之程度，憲法第二十三條定有明文。但法律之內容
          不能鉅細靡遺，立法機關自得授權行政機關發布命令為補充規定。如法律
          之授權涉及限制人民自由權利者，其授權之目的、範圍及內容符合具體明
          確之時，亦為憲法之所許。若法律僅概括授權行政機關訂定施行細則者，
          該管行政機關於符合立法意旨且未逾越母法規定之限度內，自亦得就執行
          法律有關之細節性、技術性之事項以施行細則定之，惟其內容不得牴觸母
          法或對人民之自由權利增加法律所無之限制，行政機關在施行細則之外，
          為執行法律依職權發布之命令，尤應遵守上述原則。」為司法院釋字第三
          六七號解釋理由書所闡明。八十二年十二月三十日修正前查核準則第九十
          七條第九款規定「購置土地之借款利息，應列為資本支出，經辦妥過戶手
          續後之借款利息，可作費用列支。」其立意係在規定購置土地之借款利息
          ，應如何資本化為土地成本以符合所得稅法第四十五條稱實際成本之規定
          ，及應如何作為費用列支，以符合同法第三十條應在本年度負擔之規定，
          尚無牴觸所得稅法母法之規定，且行之多年，徵納雙方一直共同遵守。惟
          自七十五年一月一日起土地交易所得免納所得稅後，該查核準則條款竟於
          八十二年十二月三十日修正增列但書規定「但非屬固定資產之土地，其借
          款利息應以遞延費用列帳，於土地出售時，作為其收入之減項」，使購置
          土地之借款利息無法適用同條款前段規定，分別按辦妥過戶手續前者依成
          本認定，辦妥過戶手續後者作費用列支，而必須俟土地出售時始得悉予作
          為出售土地收入之減項，致有違所得稅法第四十五條及第三十條有關購置
          土地之借款利息應如何作為土地成本及作為費用列支之規定，滋生亦不符
          合同法第二十四條有關營利事業所得之計算在貫徹收入應與成本費用配合
          原則之規定本旨，造成人民之免稅權利不能充分享有，自顯有對人民之權
          利增加法律所無之限制，有悖上開司法院解釋意旨，應屬無效。況查核準
          則第九十七條第九款係單就購買土地者，其借款利息應如何予以資本化為
          土地成本或作費用列支，或列為遞延費用俟土地出售時再自其收入減除，
          所作之規定，尚與如前所陳，本件原告在建造期間所發生之土地及房屋全
          部利息支出，應依所得稅法第二十四條第一項、第四十五條第一項後段及
          查核準則第九十七條第八款等規定予以資本化為建築物之成本者，截然不
          同。
        次按「營利事業於七十五年一月一日以後出售房地，土地交易所得免徵所
          得稅，應如何攤計該土地部分之營業費用，核釋如說明。˙˙˙說明二˙
          ˙˙(三)營業外損失中，屬於利息支出部分，除屬專案貸款得個別認定外，
          其餘一般性貸款應按核定房地售價比例，計算應分攤之利息，自利息支出
          項下減除。」固為財政部七十五年十月十四日台財稅第七五二六七四○號
          函所規定。惟此一規定在對於持有已完成之房屋及土地併同出售時，因土
          地部分之交易所得免稅，而為計算分攤出售土地部分之利息，應予自利息
          支出項下減除所作之規定。觀其立意，乃指已完成之房屋及土地於併同出
          售之年度，列報有一般性貸款之利息支出時，始應計算分攤出售土地部分
          之利息，自所申報之利息支出項下減除，苟出售之年度並未申報一般性貸
          款之利息支出時，即無再適用此一函釋計算出售土地部分之利息，另自出
          售土地收入項下減除之餘地，乃屬當然。至建造房屋出售者，其建造完成
          將房屋及土地併同出售之年度及在建造期間之以前年度，如有該出售土地
          部分之利息，而應予以資本化為建築物之成本或作費用列支，自仍應適用
          所得稅法第四十五條第一項及查核準則第九十七條第八款規定辦理，以同
          時符合所得稅第三十條規定，並進而正確計算同法第二十四條有關營利事
          業所得之規定，尚不涉及本函釋之適用。
        據上陳述，被告對本年度及其前之八十四、八十五年度在建期間所發生之
          全部資本化利息，其屬土地部分，就米蘭小鎮八四、三五六、四一七元及
          仁愛七璽三六、八九四、○三五元，予以分別計入本年度各該建築物所申
          報之土地成本內，再依本年度銷售比率計算認定其土地成本，而調增米蘭
          小鎮土地成本一四、○五九、二七六元，仁愛七璽土地成本八、四一九、
          二一九元，共計調增二二、四七八、四九五元；其屬房屋部分，就上開米
          蘭小鎮土地部分八四、三五六、四一七元，加計其房屋部分七、六四八、
          一二七元，與上開仁愛七璽土地部分三六、八九四、○三五元，加計其房
          屋部分四、七四六、六二九元，予以分別自本年度各該建築物之房屋成本
          內減除，再依本年度銷售比率計算認定其房屋成本，而調減米蘭小鎮之房
          屋成本一、三五二、○八八元，仁愛七璽之房屋成本九、四一一、八七二
          元，共計一○、七六三、九六○元，總計調增營業成本一一、七一四、五
          三五元（即22,478,495－10,763,960），揆諸查核準則第九十七條第九款
          及財政部七十五年台財稅第七五二六七四○號函規定，即顯有未合。惟被
          告於其復查決定理由一之(四)籠統以「經查申請人係建設公司，建屋出售為
          其主要營業項目之一，屬專營建屋出售為業，本局原查就申請人列報建築
          物利息資本化中，屬上項土地部分核計有八、三三五、三二五元，認定應
          轉列土地之利息支出，作為出售土地收入之減項，核與查核準則第九十七
          條第九款但書規定尚無不合，申請人主張應適用所得稅法第四十五條後段
          『所稱實際成本˙˙˙其自行製造或建築者，指製造或建築價格包括自設
          計製造、建築，以至適於營業上使用而支付之一切必要工料及費用』規定
          ，本局核定，分別轉列土地收入減項與財務費用，亦符合該意旨」云云，
          資為其駁回之理由，顯然適用法令有誤，自嫌率斷，難謂有合。此從本件
          被告將本年度及其前之八十四、八十五年度列報於建築物（房屋）之資本
          化利息，屬土地部分之資本化利息一二一、二五○、四五二元（
          84,356,417＋36,894,035），予以併入原告所申報之土地成本後，再依本
          年度銷售比率計算認定土地成本之結果，即調增土地部分之資本化利息二
          二、四七八、四九五元予作為土地收入之減項（即將該土地資本化利息作
          為土地成本），並非其所指僅有本年度之八、三三五、三二五元，予認定
          轉列土地之利息支出，作為出售土地收入之減項；及其並未如原告主張就
          該土地部分之資本化利息二二、四七八、四九五元，予依所得稅法第四十
          五條第一項後段規定作為房屋之成本，竟稱其將土地資本化利息，予分別
          轉列土地收入減項與財務費用，亦符合該法條之意旨，即足見其率斷之一
          斑，殊無足採，應予撤銷。
　　2.關於調增非營業損失三、八五二、九○二元部分：
      (1)按「購買土地之借款利息，應列為資本支出，經辦妥過戶手續後之借款利息
        ，可作費用列支。但非屬固定資產之土地，其借款利息應以遞延費用列帳，
        於土地出售時，作為其收入之減項。」、「因土地以外進貨借款所支付之利
        息，應以財務費用列支，不得併入進貨成本計算。」及「二依據查核準則第
        九十七條第九款規定，營利事業購置非屬固定資產之土地，其借款利息應列
        為資本支出，經辦妥過戶手續後之借款利息，應以遞延費用列帳，於土地出
        售時，作為其收入之減項。上開借款利息之範圍，除專案貸款利息得個別認
        定外，尚包括一般性貸款利息。至一般性貸款是否與購置該土地有關，應由
        該營利事業就其資金來源之運用，提出充分之說明，以憑查核認定。三營利
        事業以貸款方式購置非屬固定資產之土地及房屋，其借款利息應按該土地成
        本占房地總成本之比例，計算土地應分攤之利息支出金額，並依查核準則第
        九十七條第九款規定辦理。˙˙˙」固分別為查核準則第九十七條第九款、
        第十三款及財政部八十六年七月二十四日台財稅第000000000號函
        所規定。
      (2)惟按查核準則第九十七條第九款，僅在對於購買土地之借款利息，應如何予
        以資本化或作費用列支所為之規定；而財政部八十六年台財稅第八六一九○
        八○五四號函不過在闡釋應如何適用查核準則第九十七條第九款之規定，並
        進而對以貸款方式購置非屬固定資產之土地及房屋，其借款利息應如何予以
        計算其土地部分應分攤之利息，以適用該條款所為之補充規定；至查核準則
        第九十七條第十三款，則在規定土地以外進貨借款所支付之利息，應以財務
        費用列支，而不得併入進貨之成本。足見上開各規定，乃在對購買之土地、
        或購置非屬固定資產之土地及房屋、或土地以外之進貨，其借款利息應如何
        予以資本化或作費用列支，或僅應以財務費用列支而不得併入進貨成本所作
        之規定，要無排除本件應予適用所得稅法第四十五條第一項後段及查核準則
        第九十七條第八款等規定，就房屋在建期間對土地與房屋二部分所發生之利
        息支出，予以資本化作為房屋成本之餘地，詳如前所陳。從而，被告於復查
        決定理由二之(四)謂「經查申請人專營建屋出售，建物即為其商品，申請人本
        期在建房屋利息支出三、八五二、九○二元，本局原查依首揭查核準則（第
        九十七條第九、十三款）及財政部（八十六年台財稅第000000000
        號）函釋規定，按財務費用列支，予以轉回非營業損失之利息支出項核計，
        核定非營業損失六八、○一六、一六六元，經核並無不合；對於所區分之土
        地利息八、三三五、三二五元，依首揭查核準則第九十七條第九款但書規定
        ，轉列遞延費用，於土地出售時，作為收入減項，與首揭規定亦尚無不合」
        云云，將本期在建期間之房屋利息支出三、八五二、九○二元，調增為非營
        業損失，足見其對本件應予適用所得稅法第四十五條第一項後段及查核準則
        第九十七條第八款等規定不予適用，而予適用查核準則第九十七條第九、十
        三款及財政部八十六年台財稅第000000000號函規定，顯然適用法
        令錯誤，即難謂合。
      (3)又財政部八十六年台財稅第000000000號函，係在對非屬固定資產
        之土地，所發生之專案貸款利息及與購置土地有關之一般貸款利息，應依查
        核準則第九十七條第九款列為資本支出或遞延費用所作之規定，並應由營利
        事業，就其資金來源之運用，提出充分說明。但本件有關土地部分所發生之
        利息支出，雙方並無爭執，祇是原告主張在房屋建造期間土地部分所發生之
        利息支出，應依所得稅法第四十五條第一項後段及查核準則第九十七條第八
        款規定，予以資本化為房屋成本，而被告予以適用查核準則第九十七條第九
        款規定有誤而已。然被告於訴願答辯時，遽以原告既未能就其基地在建造期
        間之資本化利息提示係屬專案貸款利息，或雖屬一般性貸款利息，但可就資
        金來源之運用提出充分說明供核，而認原告所訴並不足採，亦應維持云云，
        亦足見其將本期在建期間之土地利息支出八、三三五、三二五元，予以轉列
        遞延費用，顯仍未審其有適用法令錯誤，即速下論斷之情，亦難謂合。另縱
        如被告所稱本件於土地上建造房屋，對於房屋不得利息資本化，其資本化金
        額應調增利息支出，則對於土地部分並未規定應予資本化下，其資本化金額
        自亦應予調增為利息支出。而依證物二附表第一點，本期申報在建工程應予
        資本化之利息作為房屋成本計一二、一八八、二三七元（3,694,368＋
        7,884,882＋608,977），但被告僅調增其所區分之建物利息支出三、八五二
        、九○二元（1,293,302＋1,950,623＋608,977），作為費用處理，於被告
        之一減一增下，其中差異數八、三三五、三三五元未能併予認列費用處理，
        卻又否准列為房屋之成本（資本化），自顯不公；且對於被告所區分之土地
        利息八、三三五、三二五元（2,401,066＋5,934,259），並未予調增為利息
        支出，與上述房屋之利息支出作為費用處理之一致性認定，而仍留存於土地
        資本化之利息，作為土地之成本，顯見被告竟對相同建造期間之房地利息支
        出採取按費用與成本之不同方式處理，顯有違誤，應予撤銷。
　　3.關於調增土地交易損失二二、四七八、四九五元部分：
      (1)如前所述，查核準則第九十七條第九款係單就購買土地者，其借款利息應如
        何予以資本化為土地成本或作費用列支，或列為遞延費用俟土地出售時再自
        其收入減除，要無排除本件原告在建造期間所發生之土地利息支出應予適用
        所得稅法第四十五條第一項後段及查核準則第九十七條第八款規定，予以資
        本化為房屋成本之餘地。且查核準則第九十七條第十三款對於因土地以外進
        貨借款所支付之利息，應以財務費用列支，不得併入進貨成本計算，係對所
        得稅法第四十四條規定所指土地以外之進貨如商品、原料等所發生之利息支
        出，於依所得稅法第四十五條第一項前段認定其實際成本時，不得併入各該
        商品、原料等之進貨成本，而應依所得稅法第三十條第一項以財務費用列支
        所作之規定；而本件原告在建造期間所發生之土地利息支出，應予適用之查
        核準則第九十七條第八款，係根據所得稅法第四十五條第一項後段及第三十
        條第一項所作之規定，足見查核準則第九十七條第十三款與第八款二者之規
        定，並不衝突，祇是適用對象顯然有別，則原告主張對於本件在建期間之本
        年度及其前之八十四、八十五年度，有關土地部分所發生之利息支出，應悉
        予資本化為房屋之成本，洵屬有據。
      (2)然被告未審本件在建期間土地部分所發生之利息支出，應悉予資本化為房屋
        成本所依據之所得稅法第四十五條第一項及查核準則第九十七條第八款，即
        在對所得稅法第二十四條第一項所稱「成本」乙語所作之規定，以符合該法
        條有關營利事業所得之計算，應採收入與成本、費用配合原則之規定立意等
        情，竟徒於復查決定理由三之（四）遽以「經查前期土地利息支出，依首揭
        查核準則（第九十七條第九款及第十三款）規定列為遞延費用者，於出售年
        度，因收益已實現，基於與收益配合之原則，列為收入之減項，為查核準則
        第九十七條第九款後段所明定，原核定尚無違誤，應予維持」云云，自嫌過
        於主觀擅斷，顯仍有適用法令錯誤之情形，即難謂合。
　(二)被告主張之理由：
    1.營業成本部分：
      (1)原告本期申報營業成本二七六、四六四、五六四元，被告以其估算之房屋成
        本（米蘭小鎮、仁愛七璽）因含有土地及房屋利息資本化金額，應將土地資
        本化利息金額轉列土地成本項下；即八十六年度申報在建工程資本化利息一
        二、一八八、二二七元中（分別為米蘭小鎮房屋成本三、六九四、三六八元
        、仁愛七璽房屋成本七、八八四、八八二元及大湖景觀房屋成本六○八、九
        七七元），應再予區分為土地部分：米蘭小鎮二、四○一、○六六元、仁愛
        七璽五、九三四、二五九元；建物部分：米蘭小鎮一、二九三、三○二元；
        仁愛七璽一、九五○、六二三元；再將二工地土地資本化利息八、三三五、
        三二五（2,401,066＋5,934,259）元，轉列土地成本項下，並就二者建物及
        大湖觀景建物資本化利息計三、八五二、九○二（1,293,302＋1,950,623
        ＋608,977）元，予以調增為本期非營業損失（利息支出）；次就上開資本
        化利息，加計前期（八十四、八十五年度）資本化利息，分別調整土地及房
        屋成本後，核定營業成本為二八八、一七九、○九九元，計調增營業成本一
        一、七一四、五三五元。
      (2)原告建屋出售，訴稱應依查核準則第九十七條第八款規定，就在建造期間所
        發生房屋及土地部分之利息支出，予以資本化申報為房屋成本。經查原告係
        建設公司，建屋出售為其主要營業項目之一，屬專營建屋出售為業，商品本
        身即為土地與建物，而查核準則第九十七條第八款規定「因增建設備而借款
        之利息，在建造期間應付之利息費用，應作為該項資產之成本以資本支出列
        帳，但建築完成後，應行支付之利息，可作費用列支。」，所謂購建設備指
        如增蓋公司廠房、增購機器等生財設備，係供營利事業本身作為營業使用，
        非供出售之用，乃專指固定資產而言，並非商品，而本件建屋出售，係商品
        ，自無適用之餘地。
      (3)原告購買土地再建屋出售，其土地及建屋就其經營行業而言均屬非固定資產
        ，即商品、存貨性質，已如前述；惟七十五年一月一日起土地交易所得免徵
        所得稅，財政部基於收益與損費配合原則，於八十二年修正查核準則第九十
        七條第七款由原「因購置固定資產而借款之利息，自付款至取得資產期間應
        付之利息費用，應列入該項資產之成本。」修正為「因購置土地以外固定資
        產而借款之利息，自付款至取得資產期間應付之利息費用，應列入該項資產
        之成本。」；第九款由原「購買土地之借款利息，應列為資本支出，經辦妥
        過戶手續後之借款利息，可作費用列支。」修正為「購買土地之借款利息，
        應列為資本支出，經辦妥過戶手續後之借款利息，可作費用列支。但非屬固
        定資產之土地，其借款利息應以遞延費用列帳，於土地出售時，作為其收入
        之減項。」；第十三款由「因進貨借款所支付之利息，應以財務費用列支，
        不得併入進貨成本計算。」修正為「因土地以外進貨借款所支付之利息，應
        以財務費用列支，不得併入進貨成本計算。」，該三款係對土地資產其屬固
        定資產、非固定資產及土地以外之進貨借款所支付之利息，何者為當期費用
        ，何者為當期成本，作一明確歸屬規定。簡言之，即土地以及進貨借款利息
        應以當期財務費用列之，故設公司屬進貨性質之建屋不得利息資本化，而土
        地雖亦屬進貨性質，惟因交易所得係免稅，為正確計算課稅及免稅所得起見
        ，故法條明定應以遞延費用列帳，俾便收入與成本配合。再者，商品本身係
        土地與房屋合而為一出售，必先有土地，方能蓋房屋，其相關費用支出即應
        作適當合理分攤，原告主張本件土地不用分攤利息支出之成本，自無可取。
      (4)原告係建設公司，其購買土地建屋出售，其土地部分係屬非固定資產，依據
        查核準則第九十七條第九款但書規定，其借款利息應以遞延費用列帳，建屋
        部分則屬土地以外之進貨，依據查核準則第九十七條第十三款規定，其借款
        利息不得利息資本化，原告本期出售之米蘭小鎮及仁愛七璽二地，被告就原
        告列報於房屋成本中，屬土地部分，本年度及八十四年度、八十五年度計有
        一二一、二五○、四五二元（米蘭小鎮八四、三五六、四一七元，仁愛七璽
        三六、八九四、○三五元），依本期銷售比率核算調增土地之利息支出二二
        、四七八、四九五元（米蘭小鎮一四、○五九、二七六元，仁愛七璽八、四
        一九、二一九元），作為出售土地收入之減項；另就上開二工地之本年度、
        八十四、八十五年度土地及房屋之資本化利息，分別自本期所申報之二工地
        房屋成本內減除後，再依本期銷售比率計算各該建築物之房屋成本，計調減
        房屋成本一○、七六三、九六○元；以上共計調增營業成本一一、七一四、
        五三五元（22,478,495－10,763,960），於法有據。
      (5)財務會計準則公報第三號第三段「應將利息資本化之資產包括：(1)為供企業
        本身使用而購置，或由自己或由他人建造之資產。(2)專案建造或生產以供出
        租或出租之資產，如建造船舶或開發不動產等。但下列資產不得將其利息資
        本化：(1)經常製造或重復大量生產之存貨˙˙˙」，第四段規定「土地如已
        積極進行開發或建造工作，則在該工作持續期間應將土地及開發成本之利息
        資本化，作為建築物之成本惟若土地開發後係供分區出售，則資本化之利息
        應作為該土地之成本。」，原告係購買土地建屋出售，並非供企業本身使用
        ，故其建屋非屬應利息資本化之資產，再者，原告之建屋為經常建造之商品
        ，屬存貨性質，依第三段但書規定，亦不得利息資本化，原告竟以第四段前
        段相關規定，將非供企業本身使用的建屋予以利息資本化，錯引法令規定。
      (6)至原告引用財政部七十七年三月十四日台財稅第七七○五二二四○四號函釋
        ，訴稱其主張無誤；經查該函釋係財政部核釋營利事業增置應將利息資本化
        之資產，其利息資本化金額應如何計算問題，並沒有規定建設公司購買土地
        建屋出售，其屬進貨性質之建物可以利息資本化，原告顯亦有錯引法令情事
        。
      (7)又原告訴稱財政部七十五年十月十四日台財稅第七五二六七四○號函釋說明
        二(三)「營業外損失中，屬於利息支出部分，除屬專案貸款得個別認定外，其
        餘一般性貸款應按核定房地售價比例，計算應分攤之利息，自利息支出項下
        減除。」之規定，係指已完成之房屋及土地併同出售時，列報有一般性貸款
        ，才有適用，對建造房屋出售者，其建造完成將房屋及土地併同出售之年度
        及在建造期間之以前年度，如有該出售土地部分之利息，不涉及本函釋之適
        用云云，顯有未洽。財政部該函釋旨在說明，土地交易所得免徵所得稅後，
        應如何攤計土地部分之營業費用，尚非指建造房屋出售，土地部分免分攤利
        息支出。此與財政部八十六年七月二十四日台財稅第000000000號
        函釋說明四：營利事業出售非屬固定資產之土地，其出售年度應依該函釋說
        明二、三計算截至出售時應歸屬該土地之利息支出，並自該土地出售收入中
        減除之規定，規定相同，證之被告原核定並無不合。
　　2.非營業損失部分：
      原告訴稱被告僅調增建物利息支出作為費用處理，土地部分未能併予認列費用
      處理，又否准列為房屋成本，自顯不公乙節。被告就原告上開米蘭小鎮及仁愛
      七璽二工地土地資本化利息八、三三五、三二五元，依首揭查核準則第九十七
      條第九款、第十三款及財政部函釋意旨，轉列遞延費用，於土地出售時，作為
      收入之減項，並無不妥；對於二建物及大湖觀景建物資本化利息計三、八五二
      、九○二元，按財務費用列支，予以轉為本期非營業損失之利息支出項下核計
      ，亦無不合，已如營業成本部分所述，洵屬有據。
　　3.土地交易損失部分：
      (1)原告原申報出售土地虧損為一一○、六○七、二三五元，被告依前揭規定就
        轉列遞延費用之八十四、八十五及本年度之土地利息支出，按銷售比例，重
        新調整土地成本為二一七、○五二、八七八元，並增列原告申報時漏列之地
        價稅一、八二二、六六○元（嗣經原告於復查時以相同理由要求更正），核
        定為虧損一三四、九○八、三九○元。
      (2)原告訴稱「查核準則第九十七條第九款係單就購買土地者，其借款利息應如
        何予以資本化為土地成本或作費用列支，或列為遞延費用俟土地出售時再自
        其收入減除，要無排除本件原告在建造期間所發生之土地利息支出應予適用
        所得稅法第四十五條第一項後段及查核準則第九十七條第八條規定，予以資
        本化為房屋成本之餘地。」自顯有適用法令錯誤之情，即難謂合，查原告避
        談土地免稅所得亦應與建屋課稅所得對等共同分攤使用資金資源之利息費用
        ，而八十二年修正此一條款乃係對土地使其負擔應予負擔之利息費用，該條
        款並不因土地單獨出售或房地共同出售而有所不同規定，原告訴稱被告引用
        該法令有引用錯誤情事，並不足採。
    4.綜上所述，原告錯引一般性之固定資產稅務法令及財務會計公報，套用於建設
      公司商品性質之建築物上，卻對已有特別法令規定之土地部分：如查核準則第
      九十七條第九條、第十三款及財務會計公報第三號第三段但書1.款等，避而不
      談；復設計本應適用不同法規之不同類資產，訴稱其主張正確，顯有誤導情事
      ，原告執前詞爭執，仍難認有理由，所訴核不足採。
    5.另被告將原告八十四年度、八十五年度稅額併入八十六年度計算，係因被告為
      正確計算原告八十六年度之實際所得，由於原告之系爭房屋係從八十四年度興
      建至八十六年度出售，被告為了正確計算原告八十六年之損益，有必要計算原
      告八十六年度出售房屋之成本有多少，故作重新調整，將八十四年度、八十五
      年度從房屋分攤到土地部分重新計算。房屋部分被告是列入當期費用。原告八
      十五年度、八十六年度將土地資本、利息全部列在房屋成本，被告在查核過程
      中曾在八十五年度作調整，而原告八十六年度申報之數字，將八十五年度土地
      部分應資本化的利息放入在房屋部分，故為正確計算原告八十六年度損益時也
      要回溯調整。
    6.原告如果主張土地過戶後沒有再用到其他利息的話，應提示相關帳證證明系爭
      土地並不需要用到借款支出。
　　理  由
一、原告起訴主張：原告八十六年度營利事業所得稅結算申報，原列報全年所得額為
    虧損新台幣（以下同）一三四、二七二、四五六元、土地免稅所得虧損一一○、
    六○七、二三五元、營業成本二七六、四六四、五六四元、課稅所得額為虧損二
    三、六六五、二二一元。營業成本中含有土地及房屋利息資本化金額，分別為米
    蘭小鎮土地部分二、四○一、○六六元、房屋部分一、二九三、三○二元，合計
    三、六九四、三六八元；仁愛七璽土地部分五、九三四、二五九元、房屋部分一
    、九五○、六二三元，合計七、八八四、八八二元；大湖景觀土地部分○元、房
    屋部分六○八、九七七元，合計六○八、九七七元，總計一二、一八八、二二七
    元，詎被告誤將本年度建築物發生部分計三、八五二、九○二元，予以轉出作本
    年度費用列支；土地發生部分計八、三三五、三二五元，併同八十四年及八十五
    年度土地發生部分之資本化利息，予以增列所申報之成本後，再依本期銷售比率
    核算增列本期出售土地之成本計二二、四七八、四九五元；另將本期併同八十四
    年度及八十五年之全部在建工程含土地與建築物所發生之資本化利息，予以減列
    所申報之建築物成本後，再依本期銷售比率核算減列本期出售建築物之成本計一
    ○、七六三、九六○元，乃核定本期全年所得額為虧損一四九、八三九、八九三
    元，土地所得虧損一三四、九○八、三九○元，課稅所得額為虧損一四、九三一
    、五○三元，於法不合，為此起訴請求撤銷原處分及訴願決定云云。
二、被告則抗辯以：原告係建設公司，其購買土地建屋出售，其土地部分係屬非固定
    資產，依據查核準則第九十七條第九款但書規定，其借款利息應以遞延費用列帳
    ，建屋部分則屬土地以外之進貨，依據查核準則第九十七條第十三款規定，其借
    款利息不得利息資本化。原告估算之房屋成本因含有土地及房屋利息資本化金額
    ，應將土地資本化利息金額轉列土地成本項下，並就建物資本化利息計三、八五
    二、九○二元，予以調增為本期非營業損失（利息支出）；次就上開資本化利息
    ，加計前期（八十四、八十五年度）資本化利息，分別調整土地及房屋成本後，
    核定營業成本為二八八、一七九、○九九元，計調增營業成本一一、七一四、五
    三五元。原告原申報出售土地虧損為一一○、六○七、二三五元，被告依前揭規
    定就轉列遞延費用之八十四、八十五及本年度之土地利息支出，按銷售比例，重
    新調整土地成本為二一七、○五二、八七八元，並增列原告申報時漏列之地價稅
    一、八二二、六六○元，核定為虧損一三四、九○八、三九○元等語。
三、原告主張之上開事實，業據原告提出營利事業所得稅結算申報書、查核簽證報告
    書、八十八年六月二十一日補充說明、房地買賣契約書、損益表、交易對象銷項
    去路明細表等附於原處分卷內可參，且為兩造所不爭，自堪信為真實。茲有爭執
    者，厥在於原告就土地部分於建造房屋期間內所資本化之利息應列於土地免稅所
    得項下或房屋應稅項下減除之？
四、按營利事業所得之計算，以其本年度收入總額減除各項成本費用、損失及稅捐後
    之純益額為所得額，所得稅法第二十四條第一項定有明文，此即稅法上收入與成
    本費用之配合原則。又依同法第四條第十六款前段規定，營利事業出售土地，其
    交易之所得，免納所得稅。此一規定係於七十五年一月一日修正公布施行，查其
    立法理由在於當時個人出售土地之交易所得，因已繳納土地增值稅，為避免重複
    課稅，已有免徵綜合所得稅之規定，至於營利事業出售土地，如有交易所得，除
    應課徵土地增值稅外，依修正前規定，其交易所得於扣除土地增值稅稅額後，餘
    額應作為事業之當期收入，與個人出售土地免徵所得稅之規定不同，申報繳納所
    得稅，為減輕營利事業之稅負，並紓解營建業經營之困難，乃修正為不論個人或
    營利事業，其出售土地之所得均可免納所得稅。惟仍應正確計算免稅所得之範圍
    ，務使免稅收入與其相關成本費用配合，以符前揭法律意旨及公平原則，如免稅
    項目之相關成本費用由應稅項目吸收，營利事業將雙重獲益，不僅有失立法原意
    ，並造成侵蝕稅源及課稅不公平之不合理現象。就此財政部於八十二年間修正查
    核準則第九十七條第七款由原「因購置固定資產而借款之利息，自付款至取得資
    產期間應付之利息費用，應列入該項資產之成本。」修正為「因購置土地以外固
    定資產而借款之利息，自付款至取得資產期間應付之利息費用，應列入該項資產
    之成本。」；第九款由原「購買土地之借款利息，應列為資本支出，經辦妥過戶
    手續後之借款利息，可作費用列支。」增列「但非屬固定資產之土地，其借款利
    息應以遞延費用列帳，於土地出售時，作為其收入之減項。」；第十三款由「因
    進貨借款所支付之利息，應以財務費用列支，不得併入進貨成本計算。」修正為
    「因土地以外進貨借款所支付之利息，應以財務費用列支，不得併入進貨成本計
    算。」對於土地其屬固定資產、非固定資產及土地以外之進貨借款所支付之利息
    ，何者為當期費用，何者為當期成本，作一明確歸屬規定。簡言之，即土地以及
    進貨借款利息應以當期財務費用列之，故建設公司屬進貨性質之建屋不得利息資
    本化，而土地雖亦屬進貨性質，惟因交易所得係免稅，為正確計算課稅及免稅所
    得起見，於該第九款明定應以遞延費用列帳，俾便收入與成本配合。至所得稅法
    第三十條第一項固有「借貸款項之利息其應在本營業年度內負擔者准予減除」之
    規定及同法第四十五條第一項固有「稱實際成本者，凡資產之出價取得，指取得
    價格，包括取得之代價，及因取得並為適於營業上使用而支付之一切必需費用。
    其自行製造或建築者，指製造或建築價格包括自設計製造、建築，以至適於營業
    上使用而支付之一切必要工料及費用。」之規定，惟查前者僅在規定利息得在一
    定條件下列為費用，於所得項下減除之，後者則在就實際成本為定義，而此二者
    在體系解釋上均仍須符合收入與成本費用配合之原則，查核準則第九十七條第九
    款規定將購買非屬固定資產之土地之利息資本化，於土地出售時作為土地收入之
    減項，與上開二條文並無牴觸，從而亦無違反司法院釋字第三六七號解釋理由書
    中所闡述之租稅法律主義與法律保留原則（最高行政法院九十一年度判字第八四
    一號判決同旨參照），合先敘明。
五、又查核準則第九十七條第八款所規定之「因增建設備而借款之利息，在建造期間
    所應付之利息費用，應作為該項資產之成本以資本支出列帳，但建築完成後，應
    行支付之利息，可作費用列支。」係指如增蓋公司廠房、增購機器等生財設備，
    供營利事業本身作為營業使用之固定資產而言，並非商品，營建業者建屋出售，
    係商品，自無該規定之適用。又財務會計準則公報第三號第三段「應將利息資本
    化之資產包括：(1)為供企業本身使用而購置，或由自己或由他人建造之資產。(2)
    專案建造或生產以供出租或出租之資產，如建造船舶或開發不動產等。但下列資
    產不得將其利息資本化：(1)經常製造或重復大量生產之存貨˙˙˙」，而第四段
    卻規定「土地如已積極進行開發或建造工作，則在該工作持續期間應將土地及開
    發成本之利息資本化，作為建築物之成本惟若土地開發後係供分區出售，則資本
    化之利息應作為該土地之成本。」與前開稅法上之規定有所不符，惟按查核準則
    第二條第二項規定：「營利事業之會計事項，應參照商業會計法及財務會計準則
    公報等據實記載，產生其財務報表。至辦理所得稅結算申報或核課所得稅時，其
    帳載事項與所得稅法、所得稅法施行細則：：：、本準則暨有關法令之規定未符
    者，均應於申報書內自行調整之。」，俾使其與稅法規定相符，是尚不得執之以
    為營建業者在建期間土地部分資本化之利息作為建築物成本之依據（最高行政法
    院九十一年度判字第八四一號判決參照），併予敘明。
六、末按憲法第七條揭櫫平等原則，行政程序法第六條亦明文規定行政行為，非有正
    當理由，不得為差別待遇，此為憲法上之基本原則，自有拘束行政機關之效力。
    ，而自平等原則尚可導出禁止恣意原則及行政自我拘束原則，前者指行政機關不
    得於欠缺合理的、充分的實質上理由作成行政決定，後者指行政機關應受行政慣
    例之拘束，而其要件則為(一)有合法之行政慣例存在及(二)行政機關於此時享有決定
    餘地（如裁量權、不確定法律概念之判斷餘地等）。本件爭點土地資本化之利息
    可否歸屬為房屋之成本，此係稅法規定應如何解釋適用、事實應如何涵攝之問題
    ，而其理由已詳如前述，如有反於上開見解之行政決定其合法性即非無疑，且本
    件爭點既不涉行政機關裁量權之行使，亦不不確定法律概念之判斷餘地，依前
    開之說明，原告主張本件被告就原告八十六年度營利事業所得稅之核定，適用法
    令不同於八十四年度，係違反平等原則云云，顯屬誤解。
七、從而，原處分將土地利息資本化之金額，米蘭小鎮部分二、四○一、○六六元及
    仁愛七璽部分五、九三四、二五九元，合計八、三三五、三二五元，，轉列為土
    地成本項下，依前揭關於收入應與成本費用配合原則及查核準則第九十七條第九
    款之規定，於法有據。至原告所稱建物利息資本化之金額，米蘭小鎮部分一、二
    九三、三○二元、仁愛七璽部分一、九五○、六二三元、大湖景觀部分六○八、
    九七七元，合計三、八五二、九○二元，原處分核定應以財務費用列支，查其係
    土地以外進貨借款所支付之利息，依前揭關於收入應與成本費用配合原則及查核
    準則第九十七條第十三款之規定，於法亦屬有據。是被告次就上開資本化利息，
    加計前期（八十四年度及八十五年度）資本化利息，分別調整土地及房屋成本後
    ，核定營業成本為二八八、一七九、○九九元，計調增營業成本一一、七一四、
    五三五元。又被告就轉列遞延費用之八十四、八十五及八十六年度之土地利息支
    出，按銷售比例，重新調整土地成本為二一七、○五二、八七八元，並增列原告
    申報時漏列之地價稅一、八二二、六六○元，核定為虧損一三四、九○八、三九
    ○元，認事用法均無違誤，訴願決定遞予維持，亦無不合，原告起訴請求撤銷原
    處分及訴願決定，為無理由，應予駁回。
據上論結，本件原告之訴為無理由，爰依行政訴訟法第九十八條第三項前段，判決如
主文。
中　　華　　民　　國　　九十一　　　年　　十一　　　月　　　二十    　　日
                 臺 北 高 等 行 政 法 院   第 一 庭
                                審 判 長 法  官 王立杰
                                         法  官 劉介中
                                         法  官 黃本仁
右為正本係照原本做成。
如不服本判決，應於送達後二十日內，向本院提出上訴狀並表明上訴理由，如於本判
決宣示後送達前提起上訴者，應於判決送達後二十日內補提上訴理由書（須按他造人
數附繕本）。
中　　　華　　　民　　　國　　九十一　　年　　 十一 　　月　　二十一　　日
                                         法院書記官 鄭聚恩
